臺北高等行政法院判決　　　　　　　　　　　　　　　九十年度訴字第四二○九號
　　　　　　　　　　　　　　　.
　　原　　　告　甲○○
　　被　　　告　臺北縣政府
　　代　表　人　蘇貞昌縣長）.
　　訴訟代理人　乙○○
右當事人間因違反商業登記法事件，原告不服經濟部中華民國九十年三月三十日經（
九０）訴字第０九００六三０六一六０號訴願決定，提起行政訴訟。本院判決如左：
　　主  文
原告之訴駁回。
訴訟費用由原告負擔。
　　事  實
一、事實概要：
    原告領有北縣商聯甲字第０八九０八三六四號營利事業登記證，其所核准營業項
    目為：一、I601010租賃業（漫畫小說書報雜誌電腦硬體）。二、I301010資訊軟
    體服務業。三、I301030 電子資訊供應服務業 (不得經營電子遊戲場及其他娛樂
    業)。四、F118010資訊軟體批發業。五、F218010資訊軟體零售業。六、F209030
    玩具、娛樂用品零售業 (公告禁止之玩具槍除外)(現場不供遊樂)。七、F206020
    日常用品零售業。惟其未經核准營業項目變更登記，擅自於台北縣永和市○○路
    八四號一樓其所開設「連永漫畫資訊社 (以「漫畫e網」名義)」，經營登記範圍
    外之「其他娛樂業」，於民國（以下同）八十九年十月三十一日遭台北縣警察局
    永和分局查獲，該局乃於八十九年十一月六日以八九北警永行字第二二三九七號
    函移請台北縣政府建設局卓處。經被告審核認原告違反商業登記法第八條第三項
    之規定，遂於八十九年十二月十六日以八九北府建管字第四八二０二八號函，依
    據同法第三十三條第一項規定命令停止經營登記範圍外之業務，並處新台幣（以
    下同）三萬元之罰鍰。原告不服提起訴願，經遭駁回，遂提起本件行政訴訟。
二、兩造聲明：
　(一)原告聲明：訴願決定及原處分均撤銷。
  (二)被告聲明：駁回原告之訴。
三、兩造之爭點：利用「電腦擷取網際網路資料供人遊戲」之行為，是否涵攝於「電
                子資訊供應服務業」之營業項目？修正後之商業登記法，無須取得
                營利事業登記證即可營業，且採登記與管理分離原則，商業主管單
                位，不得以都計、建管、消防等管理之原因，拒絕人民為商業登記
                ，本件是否得免予處罰。
  (一)原告主張之理由：
    1.原告執有對於電子資訊供應服務業之合法營業許可，依法令所示電子資訊供應
      服務業係指運用電腦資料庫儲存並供應索引、目錄及各類文字、影像、聲音等
      資料之業務，所以原告提供電腦供人使用並收取費用，基本上並無逾越營業登
      記範圍，關鍵在於客戶是否以電腦玩PC GAME 之遊戲，其顯然非原告所可以加
      以限制或規範。畢竟於客戶付費使用階段中該電腦之使用權限為各使用人所有
      ，非經營業者所可決定。且就本件而言，查稽當時亦非所有電腦均使用於遊戲
      ，行政機關將執行禁止擷取網際網路資源之權責，加諸於業者身上，委非適當
      。原告所登記之營業範圍已涵蓋供應服務，但不能以使用者之情形，作為認定
      原告違規營業之理由。
    2.被告係根據警局單位所提供之臨檢紀錄為處分依據，觀察該項臨檢紀錄中所登
      記臨檢對象為電子遊藝場，原告所經營之行業為網咖業，參經濟部所認定之行
      業登錄為資訊休閒業，與電子遊藝場業並不相同，顯見已有適用法令不當之情
      形，參照大院九十年訴字第四０八九號判決，原處分與訴願決定應予撤銷。
    3.按商業登記法（原告誤載為營業登記法）於九十一年一月十六日，經立法院三
      讀修正通過，此次修正理由中，對於營業登記之管理與商業證照制度有重大變
      革，以往行政機關以統一發證制度之理由，利用行政裁量權，將原有政府許可
      之行業，以未符合其他都計或建管、消防之消極條件，限縮人民之營業自由權
      ，除有違反憲法第十五條對於人民工作自由權之保障外，也將行政裁量權成為
      具有選擇性的無限上綱制度予以終結。因這項統一發證制度業遭廢除，也就是
      行政機關不能再以其他與發證無關之理由，拒絕人民從事合法行業之營業，本
      人爭執之網咖行業，既然在經濟部定名為資訊休閒業，行政機關自己無法再以
      未達成其他營業之消極條件，做為拒絕發給營利事業登記證，且被告以此做為
      政策，而全面拒發給所有網咖業者之營利事業證，難辭違憲之虞。
    4.修正後之商業登記法，已修正該法第三條，無須取得營利事業登記證即可營業
      ，這項由原行政處分所依憑之法令，既已修正，且變更具處罰條件，原告之申
      請登記為一般商號，只要登記便可，無須核發營利事業登記證後，方可營業，
      依法律從新從輕之原則，本件處分應有撤銷之理由。
  (二)被告主張之理由：
    1.依經濟部九十年二月頒布之「公司行號營業項目代碼表」分類編號、細類定義
      及內容所定「J799990 其他娛樂業，凡從事J701至J702小類外其他娛樂業之行
      業（應具體訂明）：以電腦使用網際網路之相關軟體及資料提供消費者、以電
      腦裝置磁碟片、硬碟、光碟片內儲存軟體資料供人遊戲、以電視遊樂器及遊戲
      卡匣供人遊戲等方式或類似方式，收取費用之營業行為。」；「I301030 電子
      資訊供應服務業：凡運用電腦資料庫儲存並供應索引、目錄、及各類文字、影
      像、聲音等資料之業務。網際網路內容提供者、網際網路平台提供者亦或應用
      服務提供者亦歸入本細類（不含擷取網際網路遊戲軟體供人遊戲）。」依此二
      定義、內容之不同，原告僅核准I301030 電子資訊供應服務業項目，自不得經
      營J799990其他娛樂業業務。至於J701070資訊休閒服務業，係將原J799990 其
      他娛樂業與利用電腦功能播放CD、VCD 供人聽音樂及觀賞影片，二項目整併歸
      屬增列而已，並未包含I301030 電子資訊供應服務業以其內，實是原告將其混
      為一談誤解所致。
    2.查商業登記法雖已三讀通過，但尚未實施，此乃工商登記課之權責，登記與管
      理並不屬同一單位。且原告行為時新法尚未公布，仍應適用舊法規定。
　　理  由
一、按「商業不得經營其登記範圍以外之業務。」為商業登記法第八條第三項所明定
    。又「違反第八條第三項規定者，其商業負責人處新台幣一萬元以上三萬元以下
    罰鍰，並由主管機關命令停止其經營登記範圍外之業務。」同法第三十三條第一
    項復定有明文。
二、查本件原告未經核准營業項目變更登記，擅自於其所開設連永漫畫資訊社經營範
    圍外之「其他娛樂業」，於八十九年十月三十一日為警查獲，台北縣政府建設局
    認原告違反商業登記法第八條第三項之規定，遂於八十九年十二月十六日以八九
    北府建管字第四八二０二八號函，依據同法第三十三條第一項規定命令停止經營
    登記範圍外之業務，並處三萬元之罰鍰，此有台北縣警察局永和分局臨檢紀綠表
    影本乙份及原告坦承安裝電腦提供客人上網玩遊戲等情屬實隻警訊筆錄附卷可稽
    ，此部分事實洵堪認定。
三、再查：
  (一)本件原告所經營之「連永漫畫資訊社」，係八十九年七月四日核准設立登記，其
    所核准營業項目為：一、I601010 租賃業（漫畫小說書報雜誌電腦硬體）。二、
    I301010資訊軟體服務業。三、I301030電子資訊供應服務業（不得經營電子遊戲
    場及其他娛樂業）。四、F118010資訊軟體批發業。五、F218010資訊軟體零售業
    。六、F209030 玩具、娛樂用品零售業（公告禁止之玩具槍除外）（現場不供遊
    樂）。七、F206020 日常用品零售業。而依經濟部八十九年五月二十四日經（八
    九）商字第八九二０九一六八號函釋說明略以：二、按公司行號營業項目代碼「
    I301030 電子資訊供應服務業」為「凡運用電腦資料庫儲存並供應索引、目錄及
    各類文宇、影像、聲音等資料之業務‧‧‧」（不含擷取網際網路遊戲軟體供人
    遊戲）。三、因業者利用「電腦擷取網際網路資料供人遊戲」之營業，與前揭電
    子資訊供應服務業之定義不符，故目前將之列為「J799990 其他娛樂業」。是原
    告所登記之營業項目，自未包括擷取網際網路遊戲軟體供人遊戲之「其他娛樂業
    」。本件原告未經核准營業項目變更登記，擅自經營登記範圍外之「其他娛樂業
    」業務（提供電腦供人擷取網際網路資料供遊戲），顯違反商業登記法之規定，
    原告辯稱伊並未逾越營業登記範圍，實係顧客以電腦玩網上遊戲云云，核無足採
    。
  (二)至本件原告係經營其未經核准之「其他娛樂業」，雖警察局係以原告違規經營電
    子遊戲機，而移請台北縣政府建設局處理，惟本件被告係以原告經營其登記範圍
    外之其他娛樂業務並未認原告係違反電子遊戲場業管理條例而處罰原告，從而原
    告稱警察臨檢對象為電子遊藝場，被告自有適用法令不當云云，核不足採。
  (三)另商業登記法固於九十一年二月六日經總統公布修正施行，依修正第三條廢止商
    業登記證亦即商業僅需經主管機關登記即可開業，無庸由主管機關另核發商業登
    記證，且改採「登記與管理分離原則」，刪除第二十條，無庸由主管機關於商業
    為商業登記時，審核都計、建管、衛生、消防等事項，為營利事業統一發證，以
    達簡政便民之效。惟查本件原告行為時，商業登法尚未修正，且況該修正後之商
    業登記法第四十一條明文亦規定該第二十條施行日期由行政院定之，亦即該法第
    二十條迄今尚未廢止，原告以尚未施行之修正商業登記第二十條主張，被告不得
    拒絕為其他娛樂營業登記，故伊得以經營該尚未為營業登記之其他娛樂業務，核
    屬誤會。
四、本件原告核准營業項目既無「其他娛樂業」，自不得經營「提供電腦供不特定人
    上網擷取、下載遊戲把玩」業務。從而被告認原告經營登記範圍外之其他娛樂業
    ，依違反商業登記法第三十三條第一項規定命令原告停止經營登記範圍外之業務
    併處三萬元罰鍰之處分，並無不合，訴願決定，予以維持，亦屬正當。原告仍執
    前詞，指摘原處分不當，顯無理由，應予駁回。
據上論結，本件原告之訴為無理由，爰依行政訴訟法第九十八條第三項前段，判決如
主文。
中　　華　　民　　國　　九十一　　　年　　　四　　　月　　三十　　　　日
                 臺 北 高 等 行 政 法 院   第 七 庭
                                審 判 長 法  官　鄭小康
                                         法  官　林金本
                                         法  官　曹瑞卿
右為正本係照原本作成。
如不服本判決，應於送達後二十日內，向本院提出上訴狀並表明上訴理由，如於本判
決宣示後送達前提起上訴者，應於判決送達後二十日內補提上訴理由書（須按他造人
數附繕本）。
中　 華　  民　  國     九十一　　 年  　　 四　　　月  　 三十　　　日
                                         書記官  黃倩鈺
